【裁判字號】    94,家上,72
【裁判日期】    950927
【裁判案由】    分割遺產
【裁判全文】
臺灣高等法院民事判決                  94年度家上字第72號
第一上訴人  丁○○
訴訟代理人  丙○○
第一上訴人  甲○○
第二上訴人  乙○○
            己○○
            戊○○
共      同
訴訟代理人  沈  棱律師
上列當事人間分割遺產事件，上訴人對於中華民國94年1月24日
臺灣板橋地方法院92年度重家訴字第4號第一審判決各自提起上
訴，經本院於95年9月13日言詞辯論終結，判決如下：
    主  文
原判決除確定部分外廢棄。
被繼承人王福妹所遺現金，由兩造每人各分配取得新臺幣貳佰壹
拾陸萬壹仟伍佰柒拾壹元捌角及美金壹佰貳拾玖元貳角。
被繼承人王福妹所遺如附表乙所示之股票准予變價，所得價金由
兩造各按應繼分五分之一之比例分配取得。
第一、二審訴訟費用，除確定部分外，由第一上訴人負擔五分之
二，第二上訴人負擔五分之三。
    事實及理由
一、第一上訴人起訴主張：王福妹於83 年6月15日死亡，繼承人
    為第一、二上訴人共計5 人。繼承人就王福妹之遺產範圍有
    所爭執，且未能就遺產分割達成協議，而本件又無不能分割
    遺產之遺囑或特約，爰依民法第1151條、第1164條規定，請
    求判命：(一)就王福妹所遺財產准予分割，分割方法如原判決
    附件二所示。(二)第二上訴人戊○○應給付第一上訴人每人各
    新臺幣（下同）1,159,169元及美金129元，及自原審訴狀繕
    本送達之日起算之法定利息。(三)第二上訴人己○○應給付第
    一上訴人每人各591,640 元及自原審起訴狀繕本送達之日起
    算之法定利息。(四)就前開第(二)、(三)項願供擔保，請准宣告假
    執行等情。
    原審就被繼承人王福妹之遺產分割如下：
    1.被繼承人王福妹所遺門牌台北縣板橋市○○里○○街13號
      2 樓之未經保存登記之建物，准予變價分割，由兩造各依
      應繼分1/5比例取得。
    2.被繼承人王福妹遺產中如原判決「附表Ａ」所示王福妹名
      義之存款及其利息，准由兩造各依應繼分1/5 之比例取得
      。
    3.被繼承人王福妹之遺產中如原判決「附表Ｂ」所示王福妹
      名義所有之股票（含所列股息、股利），准予變價分割，
      由兩造各依應繼分1/5之比例取得。
    4.被繼承人王福妹之遺產中如原判決「附表Ｃ」所示之債權
      准予分割，由兩造各依應繼分1/5之比例取得。
    5.被繼承人王福妹之遺產債務909,877 元准予分割，並由兩
      造各依應繼分1/5之比例分擔。
    惟駁回第一上訴人上開(二)、(三)之訴及假執行之聲請。
二、第一上訴人就原審判決之王福妹遺產範圍不服，提起第二審
    上訴；惟未就原審駁回之第(二)、(三)項聲明不服。
    第二上訴人就原審判決之遺產範圍不服，提起第二審上訴。
    按法院裁判分割遺產係以遺產為一體，整個的為分割，非以
    遺產中個個財產之分割為對象，除非經全體繼承人依民法第
    828條、第829條規定，同意就特定財產為分割，否則依法應
    以全部遺產為分割對象，最高法院85年度台上字第281 號、
    88年度台上字第2837號判決均為同一見解可供參考。
    本件因被繼承人王福妹所遺建物即門牌台北縣板橋市○○街
    13號2 樓房屋，係未經保存登記之建物。而按未辦理保存登
    記之房屋，無從辦理繼承登記並進而分割，全體繼承人第一
    、二上訴人因而同意不就此未經保存登記之房屋分割，僅就
    王福妹其餘遺產訴請分割，有第一、二上訴人提出之同意書
    在卷（本院卷(二)第287-288、291-293頁），第一上訴人爰就
    上開未經保存建物之起訴部分撤回，並經第二上訴人同意（
    本院卷第329頁），核無不合。
三、第一上訴人於第二審聲明：(一)上訴部分：1.原判決不利於第
    一上訴人部分廢棄。2.原判決關於第二上訴人己○○變賣股
    票股款之利息71,020元廢棄。上開廢棄部分，利息部分應為
    842,702 元列入王福妹之遺產債權，請求准予分割，由兩造
    各按應繼分1/5 之比例取得。3.原判決關於台灣銀行板橋分
    行50萬元部分。上開廢棄部分，台灣銀行板橋分行50萬元應
    列入王福妹之遺產，請求准予分割，由兩造各按應繼分 1/5
    之比例取得。4.原判決關於王福妹之債務超過687,295 元部
    分廢棄。王福妹之債務687,295 元部分請求准予分割，由兩
    造各按應繼分1/5 之比例取得。(二)答辯部分：駁回第二上訴
    人之上訴。
    第二上訴人則以：(一)被繼承人王福妹遽逝，上訴人共同協議
    ，在完納遺產稅前，將王福妹所遺存款以第二上訴人戊○○
    之名義存入板橋信用合作社定期存款，存摺由第二上訴人乙
    ○○保管，印章由上訴人之舅舅游新業保管，詎第一上訴人
    竟反悔，意圖即時分得款項，竟至板橋信用合作社聲請扣押
    存款，不時騷擾舅舅游新業迫其交出印章，多次辱罵第二上
    訴人戊○○，游新業因而將印章交付第二上訴人乙○○保管
    ，第二上訴人戊○○亦將板橋信用合作社之定期存款390 萬
    元領出交予乙○○之妻陳嬰嬬保管，其中30萬元遵王福妹生
    前囑咐交付第二上訴人己○○，另360 萬元則以陳嬰嬬名義
    存於各金融機關迄今，保管人為陳嬰嬬，並非第二上訴人戊
    ○○。(二)王福妹在台灣銀行板橋分行之定期存款50萬元，已
    依王福妹之生前交待領出後，交付予第二上訴人戊○○。(三)
    戊○○墊支之各項殯葬費用（如原判決附件一(一)戊○○占有
    現金部分之 (Ｃ)所列編號第2-13 項），已提出第二上訴人
    戊○○記載之帳冊為憑；編號第15、16項，已據提出照片。
    編號第17項「捐贈慈濟」10萬元部分，係依王福妹生前交待
    。編號第18項「遺產稅罰款」129,197 元：王福妹之任一繼
    承人均可向國稅局申報遺產稅，根本無需準備任何資料，因
    為第一上訴人拒不申報，第二上訴人己○○申報時已逾申報
    期限，罰款應由各繼承人分擔。編號第19、20項之股票扣款
    ，亦應由各繼承人分擔。(四)被繼承人王福妹生前因念其日常
    生活均受第二上訴人己○○夫婦照顧，及己○○在父親去世
    後財產分配較少，因而交待遺產要多分給己○○30萬元，第
    二上訴人乙○○、戊○○均知此事等語抗辯。爰聲明：(一)上
    訴部分：1.原判決關於「附表Ａ」王福妹之存款及利息超過
    5,046,521元部分，關於「附表Ｃ」債權在編號2（對戊○○
    之債權）本金超過3, 109,028元部分均廢棄。上開廢棄部分
    ，第一上訴人在第一審之訴駁回。2.原判決關於王福妹之遺
    產債務909,877元部分，應再增加473,050元。(二)答辯部分：
    駁回第一上訴人之上訴。
三、兩造不爭執之事實：
  (一)被繼承人王福妹於83年6月15日死亡，繼承人為子女5人，即
    第一、二上訴人，每人應繼分各為1/5 等事實，有戶籍謄本
    及繼承系統表在卷（原審調字卷第14-16、22頁）。
  (二)被繼承人王福妹所遺之現金，以王福妹名義之存款部分詳如
    本判決附表甲(一)所示【即原判決「附表Ａ」，另加上王福妹
    在台灣銀行板橋分行活期儲蓄存款帳戶之6,523 元】，並有
    各金融機構回覆函件及客戶所有存款明細查詢單足憑（原審
    卷(一)第120-121、124-125頁，本院卷(二)第325 頁），且為第
    二上訴人所不爭執（本院卷(二)第329頁反面）。
  (三)被繼承人王福妹所遺之現金，原由第二上訴人戊○○保管之
    金額有449,1955元及美金546 元之部分詳如本判決附表甲(二)
    所示，為兩造所不爭執（原審卷(一)第77、78、80頁）。
    第二上訴人戊○○就其保管之上開金錢，嗣領出其中50萬元
    交由第一上訴人甲○○保管；另於83年8月30日領出390萬元
    交付大嫂陳嬰嬬保管，陳嬰嬬將其中30萬元交付第二上訴人
    己○○，另360 萬元改以自己名義存於板信商業銀行及合作
    金庫銀行板橋分行定期存款，所得利息總額1,378,968 元，
    有上開2銀行之函覆可稽（原審卷(一)第223-224、226-228 頁
    ），兩造並同意本件遺產分割訴訟，就此360 萬元之存款利
    息以1,378,968元列入遺產範圍（原審卷(二) 第78頁，本院卷
    (一)第180頁）。
  (四)被繼承人王福妹所遺股票：
    1.其中整張（每1000股為1張）部分，有27 張遭第二上訴人
      己○○於83年8月26日至9月29日盜蓋王福妹之印章於股票
      背面及股票轉讓委託書，並偽簽王福妹之簽名後委託證券
      公司出售，再連續盜蓋王福妹印鑑於存戶取款條上，提領
      股票得款共計2,115, 500元。
      第二上訴人己○○上開行使偽造私文書之犯行，經本院刑
      事庭90年度上更(一)字第327 號判決，判處有期徒刑陸月，
      如易科罰金以參佰元折算壹日確定，有刑事判決可憑（本
      院卷(一)第26-31 頁），亦為兩造所不爭執（原審卷(一)第36
      頁，本院卷(二)第49頁，原審判決「附表Ｃ」編號1 記載為
      210萬5,500元，核係誤載）。
    2.另遭第二上訴人己○○出售零股部分之得款，已經由第二
      上訴人己○○就此部分給付其餘繼承人各5 萬元，即已分
      配完畢（原審卷(一)第36頁），而不在本件尚待分割之遺產
      範圍。
    3.被繼承人王福妹所遺其餘股票（包含股息、股利），詳如
      本判決附表乙所示，有各家公司之函覆足參（原審卷(一)第
      200- 218、221-222、225頁），並為兩造所不爭執（原審
      卷(一)第247、250頁）。
  (五)有關被繼承人王福妹之遺產經國稅局課徵遺產稅135,012 元
    ，遺產稅罰款129,197 元，及王福妹名義之台中中小企業銀
    84年度增資認股25,536元，亦為兩造所不爭執（原審卷(二)第
    73、79頁）。
四、本件重要爭點在於：兩造對於遺產之範圍多所爭執：
  (一)本判決附表甲(三)所示各款項，是否屬於遺產？
  (二)由陳嬰嬬領出交付第二上訴人戊○○之50萬元，是否屬於遺
    產？
  (三)陳嬰嬬交付第二上訴人己○○之30萬元，是否屬於遺產？
  (四)己○○出賣股票所得2,115,500元之利息多少計入遺產？
  (五)殯葬費是否屬於被繼承人所遺之債務或費用？
  (六)捐贈慈濟之10萬元是否為被繼承人所遺之債務？
  (七)遺產稅135,012元、台中中小企銀增資認股25,536 元、遺產
    稅罰款129,197元、華銀、國建股票扣稅1,102元、1,052 元
    ，是否屬於遺產之費用？
五、本判決附表甲(三)所示各款項，是否屬於遺產？
  (一)編號第1項─王福妹名義之世華銀行存款873元：
    此部分為第二上訴人戊○○所提領，業據其於現金帳中載明
    （原審調字卷第23頁反面），並經其訴訟代理人於原審表明
    不爭執（原審卷(一)第78 頁，卷(二)第138頁），視同自認；其
    於第二審翻異前詞，惟未提出任何證據，而無符合民事訴訟
    法第279條第3項自認撤銷之要件，仍應認為此款項為遺產，
    現在第二上訴人戊○○保管中。
  (二)編號第2項─王福妹名義之板橋農會存款12元：
    觀察卷附由第二上訴人戊○○提出之板橋農會存摺明細（原
    審卷(二)第140頁），可知：該帳戶內存款203元於扣除電話費
    後，餘額僅12元，並非第一上訴人於原審主張之3,312 元，
    未為第二上訴人戊○○所提領，尚在帳戶內。
  (三)編號第3項─彰化銀行板橋分行提款53,599元部分：
    查第二上訴人戊○○書寫之現金帳第1頁（本院卷(一)第117頁
    ），雖記載：「6月15日 彰銀53,599元」等字，惟參酌卷附
    王福妹該帳戶之歷史資料（本院卷(一)第115 頁），可知：83
    年5 月27日至6月21日止，僅有存入3,768元、8,659元、736
    元、2,385元、1,321元之記錄，並無提款記錄；至於83年 6
    月23日提領89,000元，另於83年9月21日提領10,000 元，共
    計99,000元已列入附表甲(二)編號第9 項內（證據在本院卷(一)
    第115頁，原審調字卷第62 頁）。是第二上訴人戊○○否認
    伊於83年6月15日提領53,599 元，此筆款項不在伊保管中之
    辯解，應屬實在。
  (四)編號第4項─板橋郵局82元：
    第二上訴人戊○○辯稱：此82元應在伊保管之金錢即附表甲
    (二)所列第3項板橋郵局632,700元範圍內云云。惟參酌卷附第
    二上訴人提出之郵局存摺明細（原審卷(二)第86頁），可知：
    83年6月16日戊○○提款632,700元後，帳戶內尚餘82元，顯
    見此82元非在戊○○提款之632,700 元範圍內，應屬於王福
    妹之遺產。是其所辯，尚非足取。
  (五)編號第5項─被繼承人遺留美金（旅行支票）100元：
    查卷附第二上訴人戊○○承認為其書寫之現金帳第 1頁，其
    上載明：「旅行支票400、100」等字（原審調字卷第23頁）
    ，堪認為第二上訴人戊○○保管，其事後否認，惟未提出任
    何證據佐證，尚不足採。
  (六)編號第6項─台灣銀行板橋分行提款33,700元：
    查王福妹名義之台灣銀行板橋分行之帳戶，於83年6月15 日
    中午12時45分、57分有提領現金23,000元、107,00元之紀錄
    （合計33,700元），雖據第二上訴人戊○○否認曾予提領在
    卷（本院卷(二)329頁反面）。惟查：被繼承人王福妹於83年6
    月15日死亡，當天由繼承人共往各金融機關就王福妹之定期
    存款辦理解約及提領款項，原協議於遺產稅完納前均交由第
    二上訴人戊○○統籌保管，再以戊○○名義存入板橋信用合
    作社定期存款，因而當天之帳目全由第二上訴人戊○○制作
    ，此由第一上訴人提出由第二上訴人戊○○記載王福妹之各
    金融帳戶提領金錢之現金帳可明（原審調字卷第23頁正反面
    ），上情亦為第二上訴人之訴狀中載明（原審卷(一)24頁）。
    是系爭台灣銀行板橋分行帳戶於83年6月15日提領之現金
    33,700元，應屬於王福妹之遺產；且衡諸當天係由第二上訴
    人戊○○保管被繼承人王福妹之存摺及印鑑，係為保管所有
    提領款項事務之處理，則此筆337,00元應係由其所保管，始
    符常情，故第二上訴人戊○○之否認，尚無可採。
六、由陳嬰嬬領出交付第二上訴人戊○○之50萬元，是否屬於遺
    產？
  (一)第一上訴人主張：該筆定存50萬元於王福妹83年6月15 日過
    世前三個月（即同年3月21 日）才存入，與證人陳嬰嬬所述
    相差甚遠，應屬於王福妹之遺產。倘王福妹生前有交代：該
    50萬元應還給戊○○，應提出遺囑為證等語。
    第二上訴人戊○○不爭執已受領該50萬元，惟辯稱：被繼承
    人王福妹生前積欠伊債務，且伊多年來將房屋租金由王福妹
    收取，王福妹生前因而交待陳嬰嬬：於其往生後，提出此筆
    50萬元定存償還予第二上訴人戊○○，此有證人游新業、陳
    嬰嬬之證詞可證云云。
  (二)經查：
    1.證人即兩造之舅舅游新業於原審證稱：王福妹於83年3 月
      中旬拜訪姊姊王福妹時，王福妹交待：戊○○之父親去世
      時分得一間房屋，戊○○讓王福妹收取該房屋之租金多年
      ，於王福妹往生後要給戊○○，當時只有伊在場，沒有其
      他人在場，王福妹過世前沒有跟別人講云云（原審卷(一)第
      33、35頁）。另證人陳嬰嬬證陳；戊○○以前借王福妹，
      王福妹往生前交待：迨其死後始能將台灣銀行之定存50萬
      元領出還給戊○○，當時戊○○不在場，此事只有伊知道
      ，沒有其他人知道等情（原審卷(二)第41頁，本院卷(一)第
      177頁）。
    2.將上開二證人之證述內容予以比較，已見二人所述有關王
      福妹交待清償第二上訴人戊○○50萬元之原因大相逕庭（
      一為收取租金，一為借貸），已據第一上訴人爭執，且對
      照王福妹生前於各金融機關之存款合計有數百萬元，衡情
      應無向第二上訴人戊○○借貸之必要，卷附又無其他任何
      證據足資證明被繼承人王福妹生前有積欠第二上訴人戊○
      ○債務50萬元之事實，自難採信。
    3.依上所陳，由陳嬰嬬自台灣銀行王福妹名義定存領出之50
      萬元，係王福妹所遺之現金，卷附並無任何證據證明王福
      妹積欠第二上訴人戊○○債務，戊○○並無受清償之法律
      理由。
七、陳嬰嬬交付己○○之30萬元，是否屬於遺產？
  (一)第二上訴人主張：被繼承人王福妹生前念及日常生活均受己
    ○○夫婦照顧，且己○○於父親去世後財產分配較少，故生
    前交代遺產要多分給己○○30萬元，戊○○、乙○○均知此
    事，口有證人游新業、陳嬰嬬之證詞可證云云。
    第一上訴人則指摘：證人陳嬰嬬為己○○之配偶，不得為遺
    囑見證人，且第二上訴人未提出遺囑為證等語。
  (二)經查：
    1.參酌證人游新業於原審證稱：因己○○於父親去世時所分
      得之財產太少，所以王福妹於死亡前之83年 3月中旬交待
      死後要補30萬元予己○○云云（原審卷(二)第32頁）；與另
      一另證人陳嬰嬬證陳：己○○父親去世時財產分配不公平
      ，己○○較吃虧，因此要補償己○○，並未言明生前交付
      30萬元，當時只有伊在場，己○○不在場，伊因而於王福
      妹死後交付30萬元予己○○等語（原審卷(二)第41頁，本院
      卷(一)第176頁）相 符，固可認為：王福妹生前口頭交待贈
      與己○○30萬元之情。
    2.自上開二證人均證述：以王福妹死亡為給付之停止條件，
      在法律上可能成立之法律關係為：遺贈或（死因）贈與契
      約，二者性質及要件均不同。遺贈係遺贈人以遺囑表示，
      將其遺產無償給予特定人，此係遺囑人對於其死亡後之處
      分財產之單獨行為，不須受遺贈人之允受即成立，但為要
      式行為，必須以遺囑之方式為之。贈與契約，係贈與人一
      方以自己之財產為無償給予他方（受贈人）之意思表示，
      經他方允受而生效力， 此觀民法第406條規定自明，故必
      須當事人一方有以財產為無償給與他方之要約，經他方承
      諾者，始足當之。
    3.本件被繼承人王福妹並未立有民法第1189條所列各款之遺
      囑，此為兩造不爭執之事實，即無由成立遺贈。
      又王福妹生前交待時，受贈人己○○並未在場，證人游新
      業及陳嬰嬬又一致證陳：並未告知受贈人己○○在內之其
      他人知悉，可見贈與人王福妹生前所為贈與己○○之對話
      要約意思表示，根本未到達受贈人處，受贈人己○○無從
      為承諾之贈與意思表示，尚難認王福妹於生前與第二上訴
      人己○○間已就贈與達成對話之合意。王福妹上開贈與之
      對話要約，於其死亡後始到達第二上訴人己○○處，依民
      法第95條第2項 之反面解釋，王福妹於上開對話要約到達
      第二上訴人己○○前即已死亡，該要約意思表示已失效力
      ，是第二上訴人己○○於王福妹死亡後始知悉，無從為受
      贈之承諾，自亦無從成立贈與之契約。
      綜上，第二上訴人己○○無從基於遺贈及贈與契約之法律
      關係受領30萬元，故己○○現持有之現金30萬元，仍應列
      入王福妹之遺產範圍。
八、己○○出賣股票所得2,115,500元之利息多少計入遺產？
  (一)第一上訴人主張：第二上訴人己○○出賣股票所得款項
    2,115,500元，及零股所得323,400 元，共賣得2,438,900元
    ，但其實際存入銀行僅220 萬元，按原審函查陳嬰嬬定存之
    本金360萬元、利息為1,378,968元之比例予以計算，則己○
    ○存入銀行之定存本金220 萬元，可預期之利息金額推估為
    842,702 元，繼承人得依侵權行為之規定行使損害賠償請求
    權云云。
    第二上訴人則抗辯：利息僅為71,020元，因已有本件訴訟，
    己○○自銀行提領以利隨時供分配，未再繼續定存，第一上
    訴人依侵權行為之規定請求賠償，於法不合等語。
  (二)查第二上訴人己○○將出售股票所得款項存入銀行，經原審
    函查確定所得利息總額為71,020元，有板信商業銀行營業部
    92年12月9日板信營業字第9200438號函附明細表在卷（原審
    卷(一)第219-220 頁），並為第二上訴人己○○所自認，則依
    卷附證據，可資認定至本件遺產分割訴訟事實審言詞辯論終
    結前，己○○將盜賣股票所得存入銀行之利息為71,020元。
    本件為繼承人分割遺產之訴訟，應以分割時足資確定之遺產
    範圍進行分割， 至於第一上訴人主張：按陳嬰嬬將360萬元
    現金定存所得利息之比例計算，第二上訴人己○○賣股所得
    定存220萬元應可預期利息為842,702元，而非71,020元云云
    ，不問是否可採，要係繼承人依侵權行為之法律規定另行對
    己○○請求損害賠償之別一訴訟，非本件分割遺產訴訟所得
    審就。
九、殯葬費是否為被繼承人所遺之債務或費用？
  (一)按繼承人原則上自開始時，除另有規定者外，承受被繼承人
    財產上之一切權利、義務，民法第1148條定有明文，是繼承
    人繼承之標的為被繼承人死亡時所遺財產上之權利義務為限
    。被繼承人之殯葬事宜，習俗上雖由配偶、繼承人或親友辦
    理而支出，係本於其等與往生者之感情關係而為，實則此殯
    葬費用係被繼承人死亡之後始發生，並非被繼承人死亡時所
    遺之既存債務，亦非民法第1150條所列遺產管理、分割及執
    行遺囑而應由遺產支付之費用，自不應列為遺產之債務或費
    用，自遺產中予以扣除。
  (二)兩造雖不爭執被繼承人王福妹之七旬法事、三七法會宴請喪
    事親友之素桌支出1萬元及15,000元【即原判決附件一之 (
    Ｃ)所列不爭執之第1、4項】之情，惟就原判決附件一之 (
    Ｃ)所列爭執之第1項由第一上訴人甲○○處理王福妹殯葬事
    宜支出459,438元，第2至16項由第二上訴人戊○○處理王福
    妹殯葬事宜支出之各項費用，互相多所爭執，惟依上所述，
    王福妹之殯葬費用，均係其死亡後始發生之費用，並非被繼
    承人王福妹死亡時存在之債務，亦非屬民法第1150條所列遺
    產管理、分割及執行遺囑而應由遺產支付之費用，依法不應
    自遺產中予以扣除。
十、捐贈慈濟之10萬元是否為被繼承人所遺之債務？
  (一)第二上訴人主張：此為遺產所生之債務，係王福妹生前遺願
    ，為戊○○之夫所知悉，於王福妹往生後提醒做此功德，第
    二上訴人戊○○為表彰其夫，而在致法官函中省略提及係王
    福妹之遺願一節。
    第一上訴人則指摘：係第二上訴人戊○○之夫見戊○○難過
    ，以王福妹之名義捐贈，戊○○亦未在帳簿內（原證五十二
    ）中記載。如王福妹欲做功德，在生前即以本人名義捐贈，
    何必於往生後再捐贈，與常情不合等語。
  (二)卷附雖有王福妹名義83年6月24 日捐助慈濟基金10萬元之收
    據及感謝狀（原審訴字卷(一)第33頁正反面），惟參酌第二上
    訴人戊○○於其他刑案中寄予法官之函件（原審卷(一)第60頁
    ）中載述：「先母遺有如此多之財產，舅舅曾建議給母親做
    梁皇寶懺以超渡母親亡魂，費用約40萬元，丁○○、甲○○
    不同意。先母後事由丁○○作主，簡簡陋陋，樣樣都要省。
    母親從小就最疼愛我，一生辛辛苦苦，從未享受過，又如此
    意外身亡，先生見我如此難過，拿出拾萬元以母親之名打結
    可知，係戊○○之夫見戊○○難過，而以王福妹之名義捐給
    慈濟做慈善，希望為母親積陰德，以超渡亡魂，讓我能盡點
    女兒一絲孝心」等語，非惟未提及被繼承人王福妹生前意願
    捐贈一事，甚且此10萬元實為第二上訴人戊○○之夫為安慰
    戊○○及代其盡孝心而支出，亦非第二上訴人戊○○所支出
    ，此外第二上訴人戊○○未舉出其他積極證據證明，自難認
    為此10萬元為被繼承人王福妹生前遺願而生之債務。
十一、遺產稅135,012元、台中中小企銀增資認股25,536 元、遺
      產稅罰款129,197元、華銀、國建股票扣稅1,102元、
      1,052元，是否屬於遺產之費用？
  (一)按關於遺產管理、分割及執行遺囑之費用，由遺產中支付之
    ，民法第1150條本文定有明文。又遺產稅未繳清前，不得分
    割遺產、交付遺贈或辦理移轉登記，此觀遺產及贈與稅法第
    8條第1項前段亦明。則被繼承人之遺產稅應屬遺產管理之費
    用，由遺產中支付。本件有關被繼承人王福妹之遺產，經國
    稅局課徵遺產稅134,158 元再加計利息854元，合計為
    135,012元；另王福妹名義之台中中小企銀股票於84 年度之
    增資認股25,536元，有第二上訴人提出之財政部台灣省北區
    國稅局83年度遺產稅繳款書、台中中小企銀84年度現金增資
    認股繳款書在卷（原審卷(一)第31項第1 張、第32頁），並為
    對造所不爭執，性質上亦屬管理王福妹所遺股票之費用。上
    開二筆合計為160,548元（135,012+ 25,536= 160,548），
    屬於遺產管理之費用，應自遺產中支付。
  (二)遺產稅罰款129,197元及華銀、國建股票扣稅1,102元、
    1,052元部分：
    1.按關於遺產管理、分割及執行遺囑之費用，由遺產中支付
      ，但因繼承人之過失而支付者，不在此限，民法第1150條
      規定甚明。
    2.觀察卷附財政部臺灣省北區國稅局王福妹遺產稅之核定通
      知書（本院卷(一)第74頁）上記載：「逾期申報：無」、「
      違章情形：漏稅罰」、「短漏報遺產總額2,002,478 元」
      、「短漏報遺產稅額129,197 元」等情，可見；被繼承人
      王福妹之遺產有漏報情事，致遭裁罰129,197 元。按無遺
      囑執行人之遺產稅納稅義務人為繼承人及受遺贈人，為遺
      產及贈與稅法第6條第1項第2 款所明定。本件被繼承人王
      福妹之遺產稅申報事宜，第一、二上訴人每人依上開法律
      規定均負有誠實申報之義務，因遺產有漏報情事而遭罰鍰
      ，此筆罰鍰係因繼承人之過失而生，依上開民法第1150條
      但書規定，尚難認應由遺產中支付。
      至於此筆罰鍰已先由第二上訴人己○○墊付，且係由繼承
      人中何人之過失所致，應屬己○○依其他法律關係向其他
      繼承人求償及繼承人內部應如何分擔之別一問題，非在本
      件計算遺產範圍時所應考量之事項，併此敘明。
    3.第二上訴人雖主張：王福妹名義之華銀、國建股票遭扣稅
      1,102元、1,052元，由己○○先行墊付云云，惟並未提出
      任何證據證明，且據第一上訴人否認，無從採認。
十二、承上開說明，王福妹之遺產有：(一)現金、(二)股票及(三)管理
      費用：
    (一)現金部分：
      1.王福妹名義之存款，詳如本判決附表甲(一)所示，共計為
        2,376,297元。
      2.原由第二上訴人戊○○保管之現金有4,491,955 元及美
        金546元，詳如本判決附表甲(二)所示。
        （上開款項其中50萬元，現由第一上訴人甲○○保管。
        餘360 萬元以陳嬰嬬名義存於板信商業銀行及合作金庫
        銀行內，利息以1,378,968元計入。
        另陳嬰嬬交付予第二上訴人己○○之現金30萬元，仍應
        列入遺產）。
        共計為5,870,923元及美金546元。
      3.陳嬰嬬領出交付第二上訴人戊○○持有中之現金50萬元
        ，亦應列入遺產。
      4.第二上訴人己○○出售王福妹之股票得款2,115,500 元
        ，乃被繼承人所遺股票之變價所得（代替物），在第二
        上訴人己○○持有中，其亦認為此款項歸屬遺產，隨時
        準備提出以供分配，爰將此部分款項亦列為王福妹所遺
        之現金，而不列為被繼承人王福妹所遺之債權，併此敘
        明。
        股票得款經查得之利息為71,020元，合計為 2,186,520
        元。
      5.本判決附表甲(三)各項有爭執之款項，應列入遺產之部分
        有34,667元及美金100元。
      以上1.至5.項總計為10,968,407元（2,376,297+5,870,92
      3+500,000+2,186,520+34,667=10,968,407）及美金646元
      （546+100=646）。
    (二)股票（包括股息、股利）部分：如本判決附表乙所示。
    (三)遺產之費用：遺產稅135,012 元及台中中小企銀增資認股
      25,536 元，共計160,548元。
    (四)依民法第1150條規定，遺產之費用160,548元 應自遺產中
      支付，即自王福妹所遺現金中予以扣除，則現金尚餘
      10,807,859元（10,968,407-160,548=10,807,859） 及美
      金646元。
十三、本件被繼承人王福妹所遺財產詳如上述，其繼承人有5 人
      ，在分割遺產前，各繼承人對於遺產全部為公同共有，繼
      承人得隨時請求分割遺產，民法第1151條、第1164條規定
      甚明，而本件並無禁止分割之遺囑或特約，繼承人間又無
      法達成分割之協議，則第一上訴人訴請分割遺產，應予准
      許。爰審酌兩造之分割意見，就王福妹之遺產予以分割如
      下：
  (一)現金部分：
    被繼承人王福妹所遺現金扣除費用後，尚餘10,807,859元及
    美金646元，按繼承人每人應繼分1/5計算，各分配取得
    2,161,571.8元及美金129.2元。
  (二)股票部分：
    被繼承人王福妹所遺如本判決附表乙所示股票，如按兩造繼
    承人每人應繼分1/5 分割者，將致畸零股產生，各繼承人處
    分不便，且兩造均一致同意將股票（包括股息、股利）予以
    變價，將所得價金按每人應繼分1/5 之比例分配取得，最能
    保障繼承人之利益。
十四、綜上所述，第一上訴人依民法第1164條規定訴請分割被繼
      承人王福妹之遺產，應予准許。經本院調查認定被繼承人
      王福妹之遺產有：(一)現金10,807,859元、美金646 元；(二)
      如本判決附表乙所示之股票。就(一)現金部分，按繼承人每
      人應繼分1/5計算，各分配取得現金2,161,571.8元及美金
      129.2元。 就(二)股票部分，則按兩造同意之變價分割方式
      ，再將所得價金按每人應繼分1/5之比例分配取得。
      兩造雖各就原審認定之遺產範圍對己不利部分提起上訴，
      而未就分割方法聲明不服，惟本件係以遺產分割請求權為
      訴訟標的，兩造就遺產範圍之上訴，效力及於全部，原審
      就被繼承人王福妹之遺產範圍認定既有未洽，則兩造之上
      訴為有理由，且法院不受當事人所為聲明之拘束，爰由本
      院就原判決除確定部分外均予廢棄改判如主文第二、三項
      所示。
十五、據上論結：本件兩造上訴均為有理由，依民事訴訟法第
      450條、第78條、第80條之1、 第85條第1項本文，判決如
      主文。
中    華    民    國    95    年    9    月     27    日
                  民事第一庭
                      審判長法  官  張耀彩
                            法  官  盧彥如
                            法  官  林金吾
正本係照原本作成。
如不服本判決，應於收受送達後20日內向本院提出上訴書狀，其
未表明上訴理由者，應於提出上訴後20日內向本院補提理由書狀
（均須按他造當事人之人數附繕本）上訴時應提出委任律師或具
有律師資格之人之委任狀；委任有律師資格者，另應附具律師資
格證書及釋明委任人與受任人有民事訴訟法第466條之1第1 項但
書或第2項（詳附註）所定關係之釋明文書影本。
中    華    民    國    95    年    9     月    27    日
                            書記官  張淑芳
附註：
民事訴訟法第466條之1（第1項、第2項）：
對於第二審判決上訴，上訴人應委任律師為訴訟代理人。但上訴
人或其他法定代理人具有律師資格者，不在此限。
上訴人之配偶、三親等內之血親、二親等內之姻親，或上訴人為
法人、中央或地方機關時，其所屬專任人員具有律師資格並經法
院認為適當者，亦得為第三審訴訟代理人。


司法院資訊處製作；財團法人民間司法改革基金會備份。
